【裁判字號】    95,判,115
【裁判日期】    950126
【裁判案由】    採取土石
【裁判全文】
最  高  行  政  法  院  判  決
                                     95年度判字第00115號
上  訴  人  乙○○
被 上訴 人  南投縣政府
代  表  人  甲○○
上列當事人間因採取土石事件，上訴人對於中華民國93年8月31
日臺中高等行政法院93年度訴字第361號判決，提起上訴，本院
判決如下：
    主  文
上訴駁回。
上訴審訴訟費用由上訴人負擔。
    理  由
一、緣訴外人李招治即新裕砂石場因未經許可，在坐落南投縣集
    集鎮○○段第942號、第1137號國有土地上採取土石，於民
    國（下同）92年11月20日為南投縣政府警察局集集分局查獲
    ，經被上訴人會同南投縣政府警察局集集分局及李招治現場
    指界，並實際丈量開挖面積約3,845平方公尺，土石方量約
    24,119立方公尺，有會勘紀錄足稽，基地上並有挖取土石量
    與堆置情形，確有運離之事實，被上訴人認李招治即新裕砂
    石場有違反土石採取法第36條規定之情事，乃以93年1月16
    日府流資字第09300175900號處分函處李招治即新裕砂石場
    新台幣（下同）1,000,000元之罰鍰。嗣上訴人主張於上開
    土地採取土石，非新裕砂石場代表人李招治所為，因李招治
    早於92年11月3日讓予上訴人直接營運管理，為全砂石場之
    負責人，應由上訴人負責，乃對上開處分不服，提起訴願，
    遭決定不受理，遂提起行政訴訟。
二、上訴人於原審起訴主張：早於92年11月3日起，訴外人李招
    治即將坐落於南投縣集集鎮○○路942、1137地號地號土地
    讓與上訴人，並有約定日後營運若因有受罰時，由上訴人負
    擔責任，是上訴人明顯享有權益及負擔義務，應為行政處分
    之真正相對人，被上訴人無理由對李招治處以罰鍰，係對象
    錯誤，上訴人秉於真正相對人之地位，自得提起行政爭訟，
    並為適格之當事人。次按上訴人因砂石場作業排放水質未達
    放流標準，受被上訴人罰處60,000元，並限期改善，上訴人
    乃於上開土地建設沉澱池，暫堆置其土石於相鄰文昌段934
    地號土地上，並報經被上訴人知悉，是為合法之作業。另該
    相鄰之文昌段934地號土地於92年6月26日向被上訴人請編定
    為礦業用地，惟被上訴人以政策上考量暫緩受理申請，迄至
    93年7月16日已逾行政程序法第51條之2個月法定期限，仍為
    暫緩受理之決定，是被上訴人之暫緩受理與前述之限期改善
    ，實有矛盾，且亦背離政府輔導違規砂石場補辦合法化之政
    策等語，請求撤銷原處分及訴願決定。
三、被上訴人則以：南投縣集集鎮○○段942、1137地號土地為
    新裕砂石場場區範圍內，且仍以新裕砂石場名義營運，故被
    上訴人依據土石採取法第36條之規定，對新裕砂石場營業登
    記負責人李招治為處罰對象，並無不妥。又上訴人主張僅係
    於上開土地建設沉澱池，並非違規採取土石，惟其開挖面積
    達3,845平方公尺，深度6.2至7公尺，挖取土石數量24,119
    立方公尺，依上訴人砂石場之規模，實無須如此廣大之沉澱
    池，故係藉施設沉澱池之名，行採取土石之實甚明。至於輔
    導違規砂石場補辦合法化乙節，因新裕砂石場施設地文昌段
    934地號非88年2月20日前設場之非法砂石場，不符合輔導合
    法化之砂石場；況本案之爭議系集集鎮○○段942、1137地
    號土地，與文昌段934地號是否辦理變更編定無涉，資為答
    辯。
四、原審斟酌全辯論意旨及調查證據之結果，以：被上訴人93年
    1月16日府流資字第09300175900號處分函，其處罰對象為李
    招治即新裕砂石場，則受該處分影響而有提起行政訴訟必要
    之人為處分直接相對人李招治，而非上訴人，縱上訴人所稱
    其於92年11月3日即向李招治承租新裕砂石場一節屬實，仍
    難謂上訴人因此行政處分而有主觀上之權利或法律上利益受
    到影響。是上訴人既無權利或法律上利益因被上訴人系爭處
    分受侵害，則上訴人提起本件撤銷訴訟即不具備當事人適格
    ，訴願決定予以不受理，核無違誤。上訴人起訴意旨，請求
    撤銷原處分及訴願決定，即屬顯無理由，應予以判決駁回，
    並不經言詞辯論為之。至兩造其他實體上之爭執，則毋庸論
    究，併予敘明，因而駁回上訴人之訴。
五、上訴意旨略謂：上訴人因自為新裕砂石場之負責人，就本件
    行政處分提起訴願及行政訴訟。縱使本件為當事人不適格，
    然當事人是否適格，非一般當事人所能理解，且當事人適格
    亦非不能依行政訴訟法第111條規定補正。原審未依行政訴
    訟法第125條規定，就當事人適格之法律關係，為適當之闡
    明，自屬判決違背法令，請廢棄原判決等語。
六、本院按「人民對於中央或地方機關之行政處分，認為違法或
    不當，致損害其權利或利益者，得依本法提起訴願。」「自
    然人、法人、非法人之團體或其他受行政處分之相對人及利
    害關係人得提起訴願。」為訴願法第1條第1項前段及第18條
    所規定。所謂利害關係，乃指法律上之利害關係而言，不包
    括事實上之利害關係。如訴願人不符合訴願法第18條之規定
    而提起訴願者，受理訴願機關應為不受理之決定，訴願法第
    77條第3款亦定有明文。次按「原告之訴，依其所述之事實
    ，在法律上顯無理由者，行政法院得不經言詞辯論，逕以判
    決駁回之。」為行政訴訟法第107條第3項所明定。所稱依其
    所述之事實，在法律上顯無理由，係指依原告於訴狀內記載
    之事實觀之，在法律上顯然不能獲得勝訴之判決者而言；故
    倘訴願人不符合訴願法第18條規定提起訴願，經受理訴願機
    關為不受理之決定後，訴願人對之不服，提起行政訴訟，仍
    難謂為適格之原告，其訴在法律上顯然不能獲得勝訴之判決
    ，揆諸行政訴訟法第107條第3項規定，行政法院自得不經言
    詞辯論，逕以判決駁回之。本件被上訴人系爭93年1月16日
    府流資字第09300175900號處分，其處罰對象為訴外人李招
    治（新裕砂石場由李招治獨資經營），訴願人並非該處分之
    相對人，有該處分書附原處分卷可稽，縱上訴人主張其於92
    年11月3日即向李招治承租新裕砂石場經營管理乙節屬實，
    但並未因此即認被上訴人對訴外人李招治所為之系爭罰鍰處
    分，與上訴人有當然之法律上利害關係，而得以上訴人自己
    之名義對李招治之處分案件為行政爭訟。訴願決定以上訴人
    不符合訴願法第18條規定，顯非適格之當事人，依訴願法第
    77條第3款不予受理；原審依上訴人於訴狀內記載之事實，
    亦認上訴人提起撤銷訴訟不具備當事人適格，援引行政訴訟
    法第107條第3項規定，不經言詞辯論，逕以判決駁回上訴人
    之訴，並無不合。上訴論旨，執持前詞，指摘原判決違誤，
    求予廢棄，難認有理由，應予駁回。
據上論結，本件上訴為無理由，爰依行政訴訟法第255條第1項、
第98條第3項前段，判決如主文。
中    華    民    國    95    年    1     月    26    日
                  第二庭審判長法  官  廖  政  雄
                              法  官  林  清  祥
                              法  官  鍾  耀  光
                              法  官  姜  仁  脩
                              法  官  胡  國  棟
以  上  正  本  證  明  與  原  本  無  異
中    華    民    國    95    年    1     月    26    日
                              書記官  陳  盛  信


司法院資訊處製作；財團法人民間司法改革基金會備份。
